【裁判字號】    98,訴,1025
【裁判日期】    991209
【裁判案由】    排除侵害等
【裁判全文】
臺灣桃園地方法院民事判決              98年度訴字第1025號
原      告  黃兆興
訴訟代理人  關維忠律師
複  代理人  林楊鎰律師
被      告  江邱素珍
兼上一人
訴訟代理人  江德勝
被      告  呂文德
            呂國基
上2 人
訴訟代理人  呂文財
被      告  呂瑞祥
            呂曉慧
兼上3 人
訴訟代理人  呂理郎
被      告  張淑惠
            呂沛溶
            呂沛琳
            呂采芬
            陳芬芳
兼上1 人
訴訟代理人  陳順生
被      告  葉宏得
            葉維翰
            江長慧
            張國光
            羅明澄
            邱繼村
上列當事人間請求排除侵害等事件，本院於中華民國99年11月8
日言詞辯論終結，判決如下：
    主  文
被告江德勝、江邱素珍應將坐落於桃園縣八德市○○段第三五、
六九地號土地，如附圖所示「35地號A 」（面積八一點七五平方
公尺）、「69地號A 」（面積四二點九四平方公尺）、「69地號
F 」（面積四０點九七平方公尺）之房屋及地上物拆除騰空回復
原狀後，將上開土地返還原告及共有人全體。
被告呂文德、呂理郎、呂國基、呂瑞祥、呂曉慧、張淑惠、呂沛
溶、呂沛琳應將坐落於桃園縣八德市○○段第三五、六九地號土
地，如附圖所示「69地號D 」（面積一八五點六一平方公尺）、
「35地號B 」（面積二點六０平方公尺）、「69地號B 」（面積
七三點七二平方公尺）、「69地號E 」（面積五四點一一平方公
尺）、「69地號G 」（面積四八點九六平方公尺）之房屋及地上
物拆除騰空回復原狀後，將上開土地返還原告及共有人全體。
被告呂采芬應將坐落於桃園縣八德市○○段第六九、一三九地號
土地，如附圖所示「69地號C 」（面積三六點四四平方公尺）、
「69地號J 」（面積九六點六四平方公尺）、「139 地號B 」（
面積五四點一五平方公尺）、「69地號H 」（面積四五點五七平
方公尺）、「69地號I 」（面積五一點七九平方公尺）、「69地
號K 」（面積七點一七平方公尺）、「139 地號A 」（面積一三
０點七八平方公尺）、「139 地號C 」（面積六七點一三平方公
尺）、「139 地號D 」（面積八八點六三平方公尺）、「139 地
號E 」（面積一０九點二八平方公尺）、「139 地號F 」（面積
三五點六０平方公尺）、「139 地號G 」（面積一二四點二五平
方公尺）之房屋及地上物拆除騰空回復原狀後，將上開土地返還
原告及共有人全體。
被告邱繼村應自桃園縣八德市○○段第一三九地號土地，如附圖
所示「139 地號K 」（面積三點一三平方公尺）、「139 地號M
」（面積一０點六二平方公尺）、「139 地號N 」（面積九五點
九四平方公尺）之地上物拆除騰空回復原狀後，將上開土地返還
原告及共有人全體。
原告其餘之訴駁回。
訴訟費用由兩造依附表一所示負擔。
本判決第一項至第四項，於原告依附表二所示供擔保後，各得假
執行。但被告如依附表二所示為原告預供擔保後，各得免為假執
行。
原告其餘假執行之聲請駁回。
    事實及理由
壹、程序方面：
一、按原告於判決確定前，得撤回訴之全部或一部。但被告已為
    本案之言詞辯論者，應得其同意。訴之撤回，被告於期日到
    場，未為同意與否之表示者，自該期日起；其未於期日到場
    或係以書狀撤回者，自前項筆錄或撤回書狀送達之日起，10
    日內未提出異議者，視為同意撤回。民事訴訟法第262 條第
    1 項、第4 項定有明文。次按，訴狀送達後，原告不得將原
    訴變更或追加他訴，但被告同意、請求基礎事實同一者，不
    在此限。被告於訴之變更或追加無異議，而為本案之言詞辯
    論者，視為同意變更或追加，同法第255 條第1 項但書第1
    款、第2 款、第2 項亦有明文。本件原告起訴時原請求：(一)
    被告江德勝、呂來成應自門牌號碼桃園縣八德市○○路○ 段
    758 巷24弄2 號之房屋及其坐落之桃園縣八德市○○段第35
    、69、135 、139 地號土地上拆除地上物並騰空遷讓回復原
    狀，將系爭土地返還予原告及全體共有人；(二)被告呂文財、
    呂文德、呂理郎、呂采芬應自門牌號碼桃園縣八德市○○路
    ○ 段758 巷24弄3 號之房屋及其坐落之桃園縣八德市○○段
    第35、69、135 、139 地號土地上拆除地上物並騰空遷讓回
    復原狀，將系爭土地返還予原告及全體共有人；(三)被告邱繼
    村、葉宏得應將其名下坐落於桃園縣八德市○○段第35、69
    、135 、139 地號土地之地上建物拆除並騰空遷讓回復原狀
    ，將系爭4 筆土地返還予原告及全體共有人；(四)願供擔保，
    請准宣告假執行等語。嗣於民國98年11月2 日言詞辯論期日
    撤回上開桃園縣八德市○○段第135 地號土地排除侵害部分
    之請求（見本院卷一第133 頁），到場已為言詞辯論之被告
    未為同意與否之表示，亦未於言詞辯論期日10日內提出異議
    ，依首揭規定，視為同意撤回，至於尚未到場為言詞辯論之
    被告，則無庸得其同意，附此敘明。又原告以同日之民事變
    更訴之聲明狀變更聲明為：(一)被告江德勝、呂來成應自桃園
    縣八德市○○段第35、69地號土地上，如附圖所示黃色區域
    「35地號A 」、「69地號A 」（即門牌號碼桃園縣八德市○
    ○路○ 段758 巷24弄2 號）之房屋騰空遷讓回復原狀返還予
    原告及全體共有人，並應將附圖所示黃色區域「69地號F 」
    之地上物拆除騰空回復原狀後，將上開土地返還予原告及全
    體共有人；(二)被告呂文財、呂文德、呂理郎應自桃園縣八德
    市○○段第35、69地號土地上，如附圖所示藍色區域「69地
    號D 」（即門牌號碼桃園縣八德市○○路○ 段758 巷24弄3
    號）之房屋騰空遷讓回復原狀返還予原告及全體共有人，並
    應將附圖所示藍色區域「35地號B 」、「69地號B 」、「69
    地號E 」、「69地號G 」等地上物均拆除騰空回復原狀後，
    將上開土地返還予原告及全體共有人；(三)被告呂采芬應自桃
    園縣八德市○○段第69、139 地號土地上，如附圖所示橘色
    區域「69地號C 」、「69地號J 」、「139 地號B 」之房屋
    騰空遷讓回復原狀返還予原告及全體共有人，並應將附圖所
    示橘色區域「69地號H 」、「69地號K 」、「139 地號A 」
    、「139 地號C 」、「139 地號D 」、「139 地號E 」、「
    139 地號F 」、「139 地號G 」等地上物均拆除騰空回復原
    狀後，將上開土地返還予原告及全體共有人。；(四)被告葉宏
    得應自桃園縣八德市○○段第139 地號土地上，如附圖所示
    綠色區域「139 地號H 」、「139 地號I 」、「139 地號J
    」、「139 地號L 」之地上物均拆除騰空回復原狀後，將上
    開土地返還予原告及全體共有人；(五)被告邱繼村應自桃園縣
    八德市○○段第139 地號土地上，如附圖所示粉紅色區域「
    139 地號K 」、「139 地號M 」、「139 地號N 」之地上物
    均拆除騰空回復原狀後，將上開土地返還予原告及全體共有
    人；(六)願供擔保，請准宣告假執行等語（見本院卷(一)第134-
    135 頁），被告對於訴之變更並無異議，而為本案之言詞辯
    論，依上揭規定，應予准許。再於99年1 月13日以民事追加
    起訴狀追加被告江邱素珍、江長意、呂理生、呂柏鴻、呂國
    基、呂瑞祥、呂曉慧、張淑惠、呂佩溶、呂沛琳、呂子均、
    葉維翰、陳順生、張國光、江長慧、陳芬芳、羅明澄，並變
    更聲明為：(一)被告江德勝、呂來成、江邱素珍、江長意、呂
    理生、呂柏鴻應自桃園縣八德市○○段第35、69地號土地，
    如附圖所示黃色區域「35地號A 」、「69地號A 」（即門牌
    號碼桃園縣八德市○○路○ 段758 巷24弄2 號）之房屋騰空
    遷讓回復原狀返還予原告及全體共有人，並應將附圖所示黃
    色區域「69地號F 」之地上物拆除騰空回復原狀後，將上開
    土地返還予原告及全體共有人；(二)被告呂文財、呂文德、呂
    理郎、呂國基、呂瑞祥、呂曉慧、張淑惠、呂沛溶、呂沛琳
    、呂子均應自桃園縣八德市○○段第35、69地號土地，如附
    圖所示藍色區域「69地號D 」（即門牌號碼桃園縣八德市○
    ○路○ 段75 8巷24弄3 號）之房屋騰空遷讓回復原狀返還予
    原告及全體共有人，並應將附圖所示藍色區域「35地號B 」
    、「69地號B 」、「69地號E 」、「69地號G 」地上物均拆
    除騰空回復原狀後，將上開土地返還予原告及全體共有人；
    (三)被告呂采芬應自桃園縣八德市○○段第69、139 地號土地
    ，如附圖所示橘色區域「69地號C 」、「69地號J 」、「13
    9 地號B 」之房屋騰空遷讓回復原狀返還予原告及全體共有
    人，並應將附圖所示橘色區域「69地號H 」、「69地號K 」
    、「139 地號A 」、「13 9地號C 」、「139 地號D 」、「
    139 地號E 」、「139 地號F 」、「139 地號G 」地上物均
    拆除騰空回復原狀後，將上開土地返還予原告及全體共有人
    ；(四)被告葉宏得、葉維翰、陳順生、張國光、江長慧、陳芬
    芳、羅明澄應自桃園縣八德市○○段第139 地號土地上，如
    附圖所示綠色區域「139 地號H 」、「139 地號I 」、「13
    9 地號J 」、「139 地號L 」之地上物均拆除騰空回復原狀
    後，將上開土地返還予原告及全體共有人；(五)被告邱繼村應
    自桃園縣八德市○○段第139 地號土地上，如附圖所示粉紅
    色區域「139 地號K 」、「139 地號M 」、「139 地號N 」
    之地上物均拆除騰空回復原狀後，將上開土地返還予原告及
    全體共有人；(六)原告願供擔保，請准宣告假執行等語（見本
    院卷一第212-214 頁），原告上開所為被告之追加，請求之
    基礎事實同一，依上揭規定，應予准許。復於99年4 月6 日
    再以民事變更減縮訴之聲明狀撤回對被告呂來成、呂文財、
    葉宏得、江長意、呂理生、呂柏鴻、葉維翰、張國光、江長
    慧、羅明澄之起訴，並變更聲明為：(一)被告江德勝、江邱素
    珍應將坐落於桃園縣八德市○○段第35、69地號土地，如附
    圖所示黃色區域「35地號A 」、「69地號A 」（即門牌號碼
    桃園縣八德市○○路○ 段758 巷24弄2 號）、「69地號F 」
    之房屋及地上物拆除騰空回復原狀後，將上開土地返還予原
    告及全體共有人；(二)被告呂文德、呂理郎、被告呂國基、呂
    瑞祥、呂曉慧、張淑惠、呂沛溶、呂沛琳、呂子均應將坐落
    於桃園縣八德市○○段第35、69地號土地，如附圖所示藍色
    區域「69地號D 」（即門牌號碼桃園縣八德市○○路○ 段75
    8 巷24弄3 號）、「35地號B 」、「69地號B 」、「69地號
    E 」、「69地號G 」等房屋及地上物均拆除騰空回復原狀後
    ，將上開土地返還予原告及全體共有人；(三)被告呂采芬應將
    坐落於桃園縣八德市○○段第69、139 地號土地上，如附圖
    所示橘色區域「69地號C 」、「69地號J 」、「139 地號B
    」、「69地號H 」、「69地號K 」、「139 地號A 」、「13
    9 地號C 」、「139 地號D 」、「139 地號E 」、「139 地
    號F 」、「139 地號G 」等房屋及地上物均拆除騰空回復原
    狀後，將上開土地返還予原告及全體共有人；(四)被告陳順生
    、陳芬芳應將坐落於桃園縣八德市○○段第139 地號土地，
    如附圖所示綠色區域「139 地號H 」、「139 地號I 」、「
    139 地號J 」、「139 地號L 」之地上物均拆除騰空回復原
    狀後，將上開土地返還予原告及全體共有人；(五)被告邱繼村
    應自桃園縣八德市○○段第139 地號土地，如附圖所示粉紅
    色區域「139 地號K 」、「139 地號M 」、「139 地號N 」
    之地上物均拆除騰空回復原狀後，將上開土地返還予原告及
    全體共有人；(六)願供擔保，請准宣告假執行等語（見本院卷
    一第265-267 頁），原告之撤回部分經到場之被告同意，未
    到場之被告亦未於訴狀送達10日內為同意與否之表示，視為
    同意撤回，又所為之訴之變更及追加，其請求基礎事實同一
    ，依上揭規定應予准許。再於99年5 月19日言詞辯論期日，
    於上開訴之聲明第3 項部分，增列如附圖所示「69地號I 」
    土地之地上物應拆除騰空，並將土地返還予原告及全體共有
    人（見本院卷二第5 頁），原告所為追加，其請求基礎事實
    同一，依上揭規定，應予准許。又於99年9 月14日再以民事
    追加變更訴之聲明狀，將上開聲明第4 項部分追加被告葉宏
    得、葉維翰、江長慧、張國光、羅明澄，並變更是項聲明為
    被告陳順生、陳芬芳、葉宏得、葉維翰、江長慧、張國光、
    羅明澄應自桃園縣八德市○○段第139 地號土地、房屋及地
    上物搬空遷讓，將土地、房屋及地上物返還予原告及全體共
    有人等語（見本院卷二第67頁），原告所為被告之追加，其
    請求基礎事實同一，依上揭規定，應予准許。末於99年11月
    8 日言詞辯論期日，原告再撤回對未曾到庭為言詞辯論之被
    告呂子均之起訴，依首揭規定，亦應准許。
二、本件被告張淑惠、呂沛溶、呂沛琳、葉宏得、葉維翰、江長
    慧、張國光、羅明澄經合法通知，未於言詞辯論期日到場，
    核無民事訴訟法第386 條各款所列情形，爰依原告之聲請，
    由其一造辯論而為判決。
三、又按，土地所有人訴請地上房屋所有人拆屋還地，於獲得勝
    訴之判決時，固許其本於土地所有權之作用，對於占有房屋
    之第3 人一併請求其自房屋遷出，以便地上房屋所有人拆除
    房屋，而遂土地所有人收回土地之目的。惟土地所有人在未
    對於地上房屋所有人提起拆戶還地之訴並獲得勝訴之判決或
    取得拆屋還地之執行名義以前，即本於土地所有權之作用，
    對於占用房屋之第3 人提起排除侵害之訴，尚難認其有請求
    判決之實益，應從程序上以判決駁回之。最高法院著有82年
    度台上字第1388號裁判意旨可資參照。本件原告訴之聲明第
    4 項係請求判命：被告陳順生、陳芬芳、葉宏得、葉維翰、
    江長慧、張國光、羅明澄應自桃園縣八德市○○段第139 地
    號土地騰空遷讓，將上開土地返還予伊及全體共有人等語，
    依原告之主張，上開被告陳順生、陳芬芳係居住於坐落上開
    土地如附圖所示「139 號H 」、「139 號I 」「139 號J 」
    「139 號L 」部分之建物即門牌號碼桃園縣八德市○○路○
    段758 巷11號房屋內，並係向被告葉宏得一家人承租，故被
    告葉宏得、葉維翰、江長慧有使用收益上開土地之事實，又
    被告張國光、羅明澄目前設籍於該房屋，顯見上開被告7 人
    均有間接或直接占有使用收益系爭土地之事實，原告並自陳
    無法查知上開房屋係何人所有等語在卷（見本院卷二第67、
    104 頁），此部分核與被告陳順生到庭陳稱：該房屋只有其
    與女兒即被告陳芬芳居住是95年起向被告葉宏得所租等語大
    致相符（見本院卷一第240 頁、卷二第5 頁），可知被告陳
    順生、陳芬芳係屬占用上開房屋之人；而被告葉宏得、葉維
    翰、江長慧、張國光、羅明澄雖未曾到庭陳述，然依原告主
    張之上情，被告葉宏得一家人係將上開房屋而非土地出租予
    被告陳順生，且物之出租人非必為所有權人，故尚不能遽認
    被告葉宏得一家人即屬以該房屋占有上開土地之人；被告張
    國光、羅明澄則係設籍於該屋之址內，是上開被告等所占有
    、使用、收益之標的物，仍為上開房屋而非系爭139 地號土
    地，原告主張上開被告直接或間接占有前述之系爭土地，與
    事實不符，並無可採。故依上開說明，原告尚未對上開房屋
    之所有人取得拆屋還地之執行名義以前，即對占用上開房屋
    之被告陳順生等人本於土地所有權之作用，提起本件排除侵
    害之訴，尚難認有請求判決之實益，應予駁回。
貳、實體方面：
一、原告起訴主張：坐落桃園縣八德市○○段第35、69、139 地
    號土地（下稱系爭土地），原屬訴外人育德合資會社名下所
    有，嗣因該會社決議解散終止，系爭土地乃由全體會社成員
    共同承繼為所有人（分別共有），伊為共有人之一，並取得
    應有部分一二０分之三。系爭土地在未經之前育德合資會社
    及現今全體共有人之同意下，實際上已遭被告無權占有使用
    多年。其後，伊雖曾為此多次請求被告返還，並向桃園縣八
    德市公所調解委員會聲請調解，均遭被告無理拒絕返還。被
    告無權占有系爭土地，爰依民法第767 條、第821 條之規定
    ，提起本件訴訟，並聲明：除訴之聲明第4 項業經本院駁回
    如前，及假執行供擔保金額外，餘如主文所示等語。
二、被告張淑惠、呂沛溶、呂沛琳、葉宏得、葉維翰、江長慧、
    張國光、羅明澄均未於言詞辯論期日到場，亦未提出書狀作
    何聲明或陳述。至於其餘到場之被告，陳述及聲明如下：
  (一)被告呂理郎、呂國基、呂文德、呂瑞祥、呂曉慧部分：
  1.系爭土地中之69地號土地，舊地號為小大湳段235-1 地號土
    地，連同其他系爭土地自35年間由被告呂理郎等之先（祖）
    父即訴外人呂娘永集合宗親向育德合資會社承租土地耕作，
    因不諳締約程序，遂推舉訴外人呂來旺出面簽署土地契約書
    ，再由內部協議分配耕作。租滿3 年後，育德合資會社遂按
    耕作現況，由代表人即訴外人黃柯香於38年間再與呂娘永訂
    立耕地三七五租約，其餘未納入三七五租約之土地，則依35
    年間締約後使用之現狀繼續占有，故或有占有系爭土地納入
    個別租約中，或有將占有系爭土地作為農舍使用，此租賃關
    係維繫40餘年未曾中斷。嗣於80年間，被告呂理郎等欲申請
    續約，惟桃園縣政府以育德合資會社尚未辦理清理，函知應
    依規定清理後，再行申辦租約登記事宜。此後，被告呂理郎
    等基於行使租賃權意思繼續占有系爭土地，出租人於期間亦
    未曾異議，是此期間雖未曾以書面形式訂立，惟仍生租賃契
    約默示更新之效力。詎料，該會社終止後，系爭租賃契約關
    係依法應由會社社員承繼，然原告否認上開租賃情節，並進
    而起訴指摘被告呂理郎等無權占有系爭土地，實無理由。
  2.又於53年間，出租人原屬租賃標的之小大湳段227 地號土地
    （重測後為大智段610 號），經軍方徵收，因補償費發放爭
    議，經出租人、訴外人呂子催（呂娘永之繼承人）口頭協議
    ，出租人原應提撥與呂子催之補償費，轉換為由呂子催自行
    出資將農舍加以重建、新建，並同意重建後無時間限制繼續
    占有使用系爭69地號土地作為對價之共識。
  3.再被告呂理郎等基於行使租賃權之意思，和平、公然、繼續
    占有使用系爭土地長達60年，依民法第772 條準用同法第76
    9 條至第771 條之規定，被告呂理郎等已依時效而合法取得
    租賃權，故占有自應受合法保障。
  4.綜上，原告之訴無理由，並聲明：(1)原告之訴駁回；(2)如受
    不利判決，願供擔保，請准免為假執行等語。
  (二)被告江德勝、江邱素珍、呂采芬部分：
  1.系爭土地係35年間由被告江德勝等之先（祖）父即訴外人江
    阿琳向育德合資會社負責人即訴外人黃鳳儀、黃啟得承租耕
    作，系爭土地並無償提供做為農舍及曬穀場使用，再由眾人
    內部協議分配耕作。租滿3 年後，育德合資會社再與江阿琳
    訂立耕地三七五租約，其餘未納入三七五租約之土地，則依
    35年間締約後使用之狀況繼續占有，此租賃關係維繫60餘年
    未曾中斷。今原告否認上開租賃情節，反指被告江德勝等無
    權占有系爭土地，實無理由。（其餘所辯與被告呂理郎、呂
    國基、呂文德、呂瑞祥、呂曉慧部分相同，茲不贅載）
  2.原告並非土地全部所有權人或所有權之代理人，僅應有部分
    一二０分之三，以部分權利欲將系爭所有土地收回，於法顯
    然不符。
  3.綜上，原告之訴無理由，並聲明：(1)原告之訴駁回；(2)如受
    不利判決，願供擔保，請准免為假執行等語。
  (三)被告邱繼村主張：被告邱繼村之父親前已交代房屋及相關建
    物使用範圍即占有系爭土地，若系爭土地所有權人主張權利
    ，應即返還，是對原告拆除之請求並無意見。
三、兩造不爭執事項：
  (一)系爭土地原為育德合資會社所有，育德合資會社原係日據時
    代所成立之公司，因光復後未申請公司登記，不得取得法人
    資格，則育德合資會社具合夥之性質。嗣97年間合夥人決議
    解散，並於97年11月25日，將系爭土地移轉登記為原告與其
    他合夥人分別共有，原告取得應有部分一二０分之三。此並
    有土地登記第二類謄本在卷可稽（見本院卷一第9-12頁）。
  (二)有關被告占有系爭土地情形，經本院於98年9 月8 日至現場
    勘驗，並經桃園縣八德地政事務所製作德地測法字第015200
    號複丈成果圖（即附圖），其中被告江德勝、江邱素珍占有
    系爭土地如附圖所示「35地號A 」、「69地號A 」（即門牌
    號碼為桃園縣八德市○○路○ 段758 巷24弄2 號）之房屋、
    「69地號F 」之車庫；被告呂文德、呂理郎、呂國基、呂瑞
    祥、呂曉慧、張淑惠、呂沛溶、呂沛琳占有系爭土地如附圖
    所示「69地號D 」（即門牌號碼為桃園縣八德市○○路○ 段
    758 巷24弄3 號）之房屋、「35地號B 」及「69地號B 」之
    車庫及棚架、「69地號E 」之鐵造平房、「69地號G 」之車
    庫；被告呂采芬占有系爭土地如附圖所示「69地號C 」之磚
    造平房、「69地號J 」之磚造平房、「139 地號B 」之磚造
    平房、「69地號H 」之磚造平房、「69地號I 」之鐵造棚架
    、「69地號K 」之木造平房、「139 地號A 」之鐵造棚架、
    「139 地號C 」之木造平房、「139 地號D 」之菜園、「13
    9 地號E 」之菜園及車庫、「139 地號F 」車庫及鐵櫃、「
    139 地號G 」之車庫；被告邱繼村占有系爭土地如附圖所示
    「139 地號K 」之車庫、「139 地號M 」之車庫、「139 地
    號N 」之大智里辦公室部分。又上開建物均為各占有人所有
    等情，並有原告提出之現場相片（見本院卷一第14-20 頁）
    ，復據到庭之被告自陳在卷（見本院卷一第67、68、72、99
    、132-133、209 、239 、240 、270 頁，卷二第5 頁）。
四、原告復主張：上開被告所占用之系爭土地，均屬無權占用，
    伊為系爭土地共有人之一，自得本於所有權之作用，請求被
    告拆除地上物，並將占用土地返還於伊及共有人全體等語。
    然為被告所否認，並以前詞置辯，經查：
  (一)按當事人主張有利於己之事實者，就其事實有舉證之責任，
    民事訴訟法第277 條前段定有明文。又以無權占有為原因，
    請求返還所有物之訴，被告對原告就其物有所有權存在之事
    實無爭執，而僅以非無權佔有為抗辯者，原告於被告無權占
    有之事實，無舉證責任。被告應就其取得佔有，係有正當權
    源之事實證明之。如不能證明，則應認原告之請求為有理由
    ，最高法院著有92年度台上字第312 號判決意旨可供參考。
    本件系爭土地為原告與他人所分別共有，既為被告所不爭執
    ，僅抗辯其非無權占有使用系爭土地，被告自應就其占有使
    用系爭土地係有正當權源之事實，負舉證責任。
  (二)被告邱繼村對於原告主張其係無權占有系爭土地如前所述部
    分，並不爭執（見本院卷一第133 頁），此部分原告之主張
    堪信屬實，應為可採。至於其餘到場之被告，雖均辯稱：系
    爭土地於35年間由其等之先祖向育德合資會社承租耕作，並
    推舉代表人呂來旺出面簽署土地契約書，再由眾人內部協議
    分配耕作，租滿3 年後，育德合資會社基於體恤佃農生計，
    按耕作現況，由代表人黃柯香於38年間再與先祖呂娘永等訂
    立耕地三七五租約，其餘未納入三七五租約之土地，則依35
    年間締約後使用之現狀繼續占有，故或有占有系爭土地納入
    個別租約中，或有將占有系爭土地作為農舍使用，此租賃關
    係維繫40餘年未曾中斷。嗣於80年間，被告呂理郎等欲申請
    續約，惟桃園縣政府以育德合資會社尚未辦理清理，函知應
    依規定清理後，再行申辦租約登記事宜等語。並提出土地契
    約書、私有耕地租約期滿續訂租約申請書、私有耕地租約、
    房屋稅籍證明書、門牌證明書為證（見本院卷一第84-94 、
    102 頁）。然查，被告辯稱：系爭土地中之69地號土地，舊
    地號為小大湳段235-1 地號土地乙節，有被告提出之土地異
    動索引、土地登記第二類謄本、土地登記簿在卷可考，且為
    原告所不爭執（見本院卷一第74-83 、132 、138 頁），足
    認屬實。而依被告所提出之上開土地契約書，業主育德合資
    會社與呂來旺所約定租賃之土地確含小大湳段235-1 地號土
    地，惟該租賃契約係屬定期租賃契約，約定之租賃期間為35
    年12月10日至38年12月9 日，共計3 年，且於契約第13條約
    明：「滿限之時決定要交還業主打算之事」等語，是該契約
    書縱然屬實，惟亦於上述3 年期間屆滿之時失其效力。被告
    雖復辯稱：3 年期滿後育德合資會社再與其等先祖維繫租賃
    關係40餘年未中斷等語，惟所提出之上述嗣後再訂之私有耕
    地租約均未載有系爭土地，自不能認被告上開所辯屬實。至
    於被告所提出之房屋稅籍證明書、門牌證明書等，充其量僅
    能證明被告對系爭土地上「建物」之占有係有合法權源，自
    與被告占有系爭土地是否有合法權源乙節尚屬有間。另有關
    戶籍資料、稅籍資料之登記，亦係相關戶政、稅務機關為管
    理其主管事項所為之行政管理行為，而該等機關之主管事項
    均不及於系爭土地所有權部分，自仍不足為系爭土地所有權
    何屬之證明，更遑論該戶籍、稅籍資料所指涉者僅系爭土地
    上之建物，而不及於系爭土地。且被告除上開事證外，已未
    能再行就其為系爭土地依耕地三七五減租條例成立租約之承
    租人乙節舉證以實其說，復為原告所否認，是被告空言辯稱
    ：系爭土地於上述3 年契約期滿後，再經育德合資會社與其
    等先祖續訂租約，雖未再以書面形式訂立，仍有默示續約之
    效力，其上之農舍，則屬出租人無條件供給，其自屬合法使
    用系爭69地號土地上之建物云云，不足為採。
  (三)被告又辯稱：因與系爭土地同段之小大湳段227 號土地（重
    測後為大智段610 號）由軍方徵收，因補償費爭議而由軍方
    、業主（黃啟得代表）、佃農（呂子催代表）參與協商，嗣
    由呂子催與黃啟得私下口頭協議以同意佃農得無時間限制使
    用重建農舍所須之系爭69地號土地為對價，代替業主原應提
    撥予佃農之補償費等語，雖據提出桃園縣政府八四府地權字
    第57243 號函、土地地價補償清冊、協議紀錄等為證（見本
    院卷一第181-186 頁），然上開事證至多僅能證明前揭土地
    之徵收補償費於54年元月由黃啟得領訖，業、佃間之問題應
    自行負責解決等情，至於被告所辯業主、佃農上開私下口頭
    協議之內容是否屬實，則尚不足以證之。又被告另提出桃園
    縣八德市調解委員會調解書乙件以證上情（見本院卷二第55
    頁），辯稱：如非存在合法租賃關係，何以育德合資會社就
    不屬於租佃標的之土地亦與呂子催等人協商解決等語，然查
    ，上開調解書並未載有與系爭土地之地號，其上亦未載明該
    調解事件兩造間之爭議始末為何，而此間原因多端，不一而
    足，則被告以之辯稱上情，本院實難將之與被告之待證事實
    相結合，並遽為有利被告之判斷。又被告上開所辯復為原告
    所否認，本院自不能遽信為真實。
  (四)被告雖再辯稱：被告基於行使租賃權之意思，和平、公然、
    繼續占有使用系爭土地長達60年，依民法第772 條準用同法
    第769 條至第771 條之規定，被告已依時效而合法取得租賃
    權，故占有自應受合法保障等語。惟按，「租賃者謂當事人
    約定，一方以物租與他方使用收益，他方支付租金之契約，
    僅係債權，並非民法第772 條規定所有權以外之財產權。原
    審認上訴人抗辯已因時效取得租賃權，自非有據。」（最高
    法院88年度台上字第2754號裁判要旨參照）。準此，被告辯
    稱其等已依時效取得租賃權云云，與法不合，亦無可採。
五、再按，所有人對於無權占有或侵奪其所有物者，得請求返還
    之。對於妨害其所有權者，得請求除去之。有妨害其所有權
    之虞者，得請求防止之。各共有人對於第3 人，得就共有物
    之全部為本於所有權之請求。但回復共有物之請求，僅得為
    共有人全體之利益為之。民法第767 條、第821 條定有明文
    。是依上開規定，關於共有物全部本於所有權之請求，毋須
    全體共有人一併起訴，即令僅共有人一人起訴請求無權占有
    之人返還共有物，亦為法之所許，僅須為共有人全體之利益
    為之即可，則本件原告雖僅為系爭土地共有人之一，且伊之
    應有部分僅一二０分之三，惟伊既係本於所有權請求被告將
    占用之系爭土地返還於伊及共有人全體，依上開規定及說明
    ，如被告確係無權占有系爭土地，則原告之請求自屬合法，
    被告江德勝、江邱素珍、呂采芬辯稱原告僅為共有人之一，
    且應有部分僅一二０分之三，僅有部分權利卻欲行使全部之
    權利顯非合法云云，自無可採。再者，本件被告既未能證明
    其就系爭土地有何占有使用之正當權源，詳如前述，則原告
    主張被告於其上搭建系爭建物、車庫、棚架等地上物係為無
    權占有等語，自屬可採，原告並依上開規定，請求被告拆除
    上開房屋及地上物，並返還所占用之系爭土地予伊及全體共
    有人，亦屬有據。
六、從而，原告依民法第767 條第1 項、第821 條之規定，請求
    被告（除被告陳順生、陳芬芳、葉宏得、葉維翰、江長慧、
    張國光、羅明澄外）拆屋還地，判命如主文第1 項至第4 項
    所示，為有理由，應予准許。逾此範圍之請求，為無理由，
    應予駁回。又就主文第1 項至第4 項部分，原告、該部分之
    被告（除被告邱繼村外）分別陳明願供擔保請准宣告假執行
    或免為假執行，經核均無不合，爰分別酌定相當之擔保金額
    ，予以准許。
七、本件事證已臻明確，兩造其餘之主張、陳述及所提之證據資
    料，核與判決結果無何影響，爰不一一論述，附此敘明。
八、據上論結，本件原告之訴為一部分有理由，一部為無理由，
    依民事訴訟法第79條、第85條第1 項後段，判決如主文。
中    華    民    國    99    年    12    月    9     日
                  民事第一庭    法  官  范明達
以上正本係照原本作成。
如對本判決上訴，須於判決送達後20日內向本院提出上訴狀。
如委任律師提起上訴者，應一併繳納上訴審裁判費。
中    華    民    國    99    年    12    月    10    日
                                書記官  李心怡
附表一：
  ┌──────────────────┬───────┐
  │應負擔裁判費之當事人                │負擔比例      │
  ├──────────────────┼───────┤
  │被告江德勝、江邱素珍                │百分之十      │
  ├──────────────────┼───────┤
  │被告呂文德、呂理郎、呂國基、呂瑞祥、│百分之二十二  │
  │呂曉慧、張淑惠、呂沛溶、呂沛琳      │              │
  ├──────────────────┼───────┤
  │被告呂采芬                          │百分之五十一  │
  ├──────────────────┼───────┤
  │被告邱繼村                          │百分之七      │
  ├──────────────────┼───────┤
  │原告                                │其餘部分      │
  └──────────────────┴───────┘
附表二：
  ┌────┬──────────┬──────────┐
  │主文項次│原告聲請假執行應供擔│被告聲請免為假執行應│
  │        │保金額（新台幣）    │供擔保金額（新台幣）│
  ├────┼──────────┼──────────┤
  │第一項  │壹佰伍拾萬捌仟元    │肆佰伍拾貳萬貳仟伍佰│
  │        │                    │壹拾捌元            │
  ├────┼──────────┼──────────┤
  │第二項  │佰拾貳萬貳仟元  │玖佰玖拾陸萬肆仟伍佰│
  │        │                    │元                  │
  ├────┼──────────┼──────────┤
  │第三項  │柒佰柒拾伍萬柒仟元  │貳仟佰貳拾柒萬零捌│
  │        │                    │佰貳拾玖元          │
  ├────┼──────────┼──────────┤
  │第四項  │壹佰萬柒仟元        │被告邱繼村未為此聲請│
  └────┴──────────┴──────────┘

司法院資訊處製作；財團法人民間司法改革基金會備份。
